ACORDAO-COMPLETO-2486917

ACÓRDÃO 1052/2022 ATA 6/2022 - SEGUNDA CÂMARA

VISTOS, relatados e discutidos estes autos de tomada de contas especial instaurada pelo Fundo Nacional de Desenvolvimento da Educação, em desfavor de Edimê Oliveira Gomes Freitas e Marcelino Almeida de Araújo, em razão de omissão no dever de prestar contas dos recursos recebidos por força do PROJOVEM CAMPO, no exercício de 2014, 
ACORDAM os Ministros do Tribunal de Contas da União, reunidos em sessão da 2ª Câmara, ante as razões expostas pelo Relator, em:
9.1. julgar regulares com ressalvas, nos termos dos arts. 16, inciso II, e 18 da Lei n.º 8.443/1992, as contas do responsável Marcelino Almeida de Araújo, dando-lhe quitação;
9.2. considerar revel a responsável Edimê Oliveira Gomes Freitas, para todos os efeitos, dando-se prosseguimento ao processo, com fulcro no art. 12, § 3º, da Lei 8.443/1992;
9.3. julgar irregulares, nos termos dos arts. 1º, inciso I, 16, inciso III, alínea "c", da Lei 8.443/1992, c/c os arts. 19 e 23, inciso III, da mesma Lei, as contas da responsável Edimê Oliveira Gomes Freitas, condenando-a ao pagamento das importâncias a seguir especificadas, atualizadas monetariamente e acrescidas dos juros de mora, calculadas a partir das datas discriminadas até a data da efetiva quitação do débito, fixando-lhe o prazo de quinze dias, para que comprove, perante o Tribunal, o recolhimento das referidas quantias aos cofres do Fundo Nacional de Desenvolvimento da Educação, nos termos do art. 23, inciso III, alínea "a", da citada lei, c/c o art. 214, inciso III, alínea "a", do Regimento Interno do TCU.
				Débitos relacionados à Sra. Edimê Oliveira Gomes Freitas:
	Data de ocorrência
	Valor histórico (R$) 

	23/9/2014
	36.765,00

	26/8/2015
	18.382,50

	5/1/2016
	18.382,50

	14/9/2016
	21.420,00

9.4. aplicar à responsável Edimê Oliveira Gomes Freitas a multa prevista no art. 57 da Lei 8.443/1992 c/c o art. 267 do Regimento Interno do TCU, no valor de R$ 10.000,00 (dez mil reais) , fixando-lhe o prazo de quinze dias, a contar da notificação, para que comprove, perante o Tribunal (art. 214, III, alínea "a", do Regimento Interno do TCU) , o recolhimento da dívida aos cofres do Tesouro Nacional, atualizada monetariamente desde a data deste acórdão até a data do efetivo recolhimento, se paga após o vencimento, na forma da legislação em vigor;
9.5. autorizar, desde logo, a cobrança judicial da dívida, caso não atendidas as notificações, na forma do disposto no art. 28, inciso II, da Lei 8.443/1992;
9.6. autorizar também, desde logo, se requerido, com fundamento no art. 26, da Lei 8.443, de 1992, c/c o art. 217, §§ 1º e 2º do Regimento Interno do TCU, o parcelamento da dívida em até 36 parcelas, incidindo, sobre cada parcela, corrigida monetariamente, os correspondentes acréscimos legais, fixando à responsável o prazo de quinze dias, a contar do recebimento da notificação, para comprovar, perante o Tribunal, o recolhimento da primeira parcela, e de trinta dias, a contar da parcela anterior, para comprovar os recolhimentos das demais parcelas, devendo incidir, sobre cada valor mensal, atualizado monetariamente, os juros de mora devidos, no caso do débito, na forma prevista na legislação em vigor, alertando a responsável de que a falta de comprovação do recolhimento de qualquer parcela importará o vencimento antecipado do saldo devedor, nos termos do § 2º do art. 217 do Regimento Interno deste Tribunal;
9.7. comunicar a decisão aos responsáveis, ao Fundo Nacional de Desenvolvimento da Educação e à Procuradoria da República no Estado do Piauí, para, nos termos do § 3º do art. 16 da Lei 8.443/1992, c/c o § 7º do art. 209 do Regimento Interno do TCU, adotar as medidas cabíveis.

Tomada de Contas Especial instaurada pelo Fundo Nacional de Desenvolvimento da Educação (FNDE), em desfavor dos ex-prefeitos de Coivaras/PI, Senhora Edimê Oliveira Gomes Freitas (gestão 2013-2016) e Senhor Marcelino Almeida de Araújo (gestão 2017- 2020), em razão de omissão no dever de prestar contas dos recursos recebidos por força do programa PROJOVEM CAMPO, exercício de 2014

Segunda Câmara

Prefeitura Municipal de Coivaras - PI.

3. Interessados/Responsáveis:
3.1. Interessado: Fundo Nacional de Desenvolvimento da Educação (00.378.257/0001-81)
3.2. Responsáveis: Edime Oliveira Gomes Freitas (XXX.800.333-XX); Marcelino Almeida de Araujo (XXX.940.563-XX).

13.1. Ministros presentes: Bruno Dantas (Presidente), Augusto Nardes (Relator), Aroldo Cedraz e Antonio Anastasia.
13.2. Ministros-Substitutos presentes: Marcos Bemquerer Costa e André Luís de Carvalho.

ACORDAO-COMPLETO-2534546

Acórdão 2678/2022 - Segunda Câmara

AUGUSTO NARDES

Transcrevo a seguir a instrução lavrada pelo auditor encarregado do feito no âmbito da Secretaria de Controle Externo de Tomada de Contas Especial - SecexTCE (peça 43) , que contou com a anuência do corpo diretivo da unidade (peças 44 e 45) :
INTRODUÇÃO
Cuidam os autos de tomada de contas especial instaurada pelo Fundo Nacional de Desenvolvimento da Educação, em desfavor de Edimê Oliveira Gomes Freitas (CPF: XXX.800.333-XX) e Marcelino Almeida de Araújo (CPF: XXX.940.563-XX) , em razão de omissão no dever de prestar contas dos recursos recebidos por força do PROJOVEM CAMPO, no exercício de 2014.
HISTÓRICO
Em 10/4/2019, com fundamento na IN/TCU 71/2012, alterada pela IN/TCU 76/2016 e DN/TCU 155/2016, o dirigente do Fundo Nacional de Desenvolvimento da Educação autorizou a instauração da tomada de contas especial (peça 1) . O processo foi registrado no sistema e-TCE com o número 2664/2019.
Os recursos repassados por FNDE ao Município de Coivaras/PI, no âmbito do PROJOVEM CAMPO - exercício 2014, totalizaram R$ 94.950,00 (peça 7) .
O fundamento para a instauração da Tomada de Contas Especial, conforme consignado na matriz de responsabilização elaborada pelo tomador de contas, foi a constatação da seguinte irregularidade:
Não comprovação da boa e regular aplicação dos recursos federais repassados à Prefeitura Municipal de Coivaras/PI, em face da omissão no dever de prestar contas dos valores transferidos, no âmbito do PROJOVEM CAMPO, no exercício de 2014, cujo prazo encerrou-se em 8/2/2018.
Os responsáveis arrolados na fase interna foram devidamente comunicados e, diante da ausência de justificativas suficientes para elidir a irregularidade e da não devolução dos recursos, instaurou-se a tomada de contas especial.
No relatório (peça 17) , o tomador de contas concluiu que o prejuízo importaria no valor original de R$ 94.950,00, imputando-se a responsabilidade a Edimê Oliveira Gomes Freitas, Prefeita Municipal , no período de 1/1/2013 a 31/12/2016, na condição de gestora dos recursos, e Marcelino Almeida de Araújo, Prefeito Municipal, no período de 1/1/2017 até o momento, na condição de responsável pela apresentação da prestação de contas.
Em 16/9/2019, a Controladoria-Geral da União emitiu o relatório de auditoria (peça 18) , em concordância com o relatório do tomador de contas. O certificado de auditoria e o parecer do dirigente do órgão de controle interno concluíram pela irregularidade das presentes contas (peças 19 e 20) .
Em 4/10/2019, o ministro responsável pela área atestou haver tomado conhecimento das conclusões contidas no relatório e certificado de auditoria, bem como do parecer conclusivo do dirigente do órgão de controle interno, manifestando-se pela irregularidade das contas, e determinou o encaminhamento do processo ao Tribunal de Contas da União (peça 21) .
Na instrução inicial (peça 26) , analisando-se os documentos nos autos, concluiu-se pela necessidade de realização de citação e audiência para as seguintes irregularidades:
1.1. Irregularidade 1: Não comprovação da boa e regular aplicação dos recursos federais repassados ao município de Coivaras/PI, em face da omissão no dever de prestar contas dos valores transferidos, no âmbito do PROJOVEM CAMPO, vigente de 23/9/2014 a 23/9/2017, cujo prazo encerrou-se em 8/2/2018.
1.1.1. 	Evidências da irregularidade: documentos técnicos presentes nas peças 6, 7, 8 e 9.
1.1.2. 	Normas infringidas: art. 37, caput, c/c o art. 70, parágrafo único, da Constituição da República Federativa do Brasil; art. 93, do Decreto-lei 200/1967; art. 66, do Decreto 93.872/1986; art. 23 da Resolução CD/FNDE nº 11, de 16/4/2014.
1.2. 	Débitos relacionados à responsável Edimê Oliveira Gomes Freitas (CPF: XXX.800.333-XX) :
	Data de ocorrência
	Valor histórico (R$) 

	23/9/2014
	36.765,00

	26/8/2015
	18.382,50

	5/1/2016
	18.382,50

	14/9/2016
	21.420,00

1.2.1. 	Cofre credor: Fundo Nacional de Desenvolvimento da Educação.
1.2.2. 	Responsável: Edimê Oliveira Gomes Freitas (CPF: XXX.800.333-XX) .
1.2.2.1. Conduta: Não demonstrar a boa e regular aplicação dos recursos federais recebidos e geridos por meio do instrumento em questão, vigente de 23/9/2014 a 23/9/2017, em face da omissão na prestação de contas, cujo prazo encerrou-se em 8/2/2018.
1.2.2.2. Nexo de causalidade: A conduta descrita impediu o estabelecimento do nexo causal entre as possíveis despesas efetuadas com os recursos recebidos, no âmbito do instrumento em questão, vigente de 23/9/2014 a 23/9/2017.
1.2.2.3. Culpabilidade: Não há excludentes de ilicitude, de culpabilidade e de punibilidade; é razoável supor que a responsável tinha consciência da ilicitude de sua conduta; era exigível conduta diversa da praticada, qual seja, desincumbir-se do seu dever por meio da demonstração da boa e regular aplicação dos recursos públicos recebidos.
Encaminhamento: citação.
1.3. Irregularidade 2: Não cumprimento do prazo originalmente estipulado para prestação de contas do PROJOVEM CAMPO, vigente de 23/9/2014 a 23/9/2017, o qual se encerrou em 8/2/2018.
1.3.1. Evidências da irregularidade: documentos técnicos presentes nas peças 6, 7, 8 e 10.
1.3.2. Normas infringidas: art. 37, caput, c/c o art. 70, parágrafo único, da Constituição da República Federativa do Brasil; art. 93, do Decreto-lei 200/1967; art. 66, do Decreto 93.872/1986; art. 23 da Resolução CD/FNDE nº 11, de 16/4/2014.
1.3.3. Responsável: Marcelino Almeida de Araújo (CPF: XXX.940.563-XX) .
1.3.3.1. Conduta: Descumprir o prazo originalmente estipulado para prestação de contas dos recursos federais recebidos à conta do instrumento em questão, vigente de 23/9/2014 a 23/9/2017, o qual se encerrou em 8/2/2018.
1.3.3.2. Nexo de causalidade: A conduta descrita impediu o estabelecimento do nexo causal entre as possíveis despesas efetuadas com os recursos recebidos, no âmbito do instrumento em questão, vigente de 23/9/2014 a 23/9/2017.
1.3.3.3. Culpabilidade: Não há excludentes de ilicitude, de culpabilidade e de punibilidade; é razoável supor que o responsável tinha consciência da ilicitude de sua conduta; era exigível conduta diversa da praticada, qual seja, desincumbir-se do seu dever por meio da apresentação da prestação de contas no prazo e forma devidos.
Encaminhamento: audiência.
Em cumprimento ao pronunciamento da unidade (peça 28) , foram efetuadas citação e audiência dos responsáveis, nos moldes adiante:
 Edimê Oliveira Gomes Freitas - promovida a citação da responsável, conforme delineado adiante:
	Comunicação: Ofício 3010/2020 - Seproc (peça 33) .
Data da Expedição: 19/2/2020.
Data da Ciência: 28/2/2020 (peça 37) .
Nome Recebedor: Ferdinan Soares Freire (RG 994570 SSP-PI) .
Observação: Ofício enviado para o endereço do responsável, conforme pesquisa na base de dados do sistema da Receita Federal (CPF) , custodiada pelo TCU (peça 29) .
Fim do prazo para a defesa: 16/3/2020.

 Marcelino Almeida de Araújo - promovida a audiência do responsável, conforme delineado adiante:
	Comunicação: Ofício 3011/2020 - Seproc (peça 34) .
Data da Expedição: 19/2/2020.
Data da Ciência: 28/2/2020 (peça 36) .
Nome Recebedor: Francisca Gomes Gonçalves (RG 1693497) .
Observação: Ofício enviado para o endereço do responsável, conforme pesquisa na base de dados do sistema da Receita Federal (CNPJ, endereço da Prefeitura Municipal, por se tratar do atual prefeito, seu domicílio necessário nos termos do art. 76, caput e parágrafo único, do Código Civil) , custodiada pelo TCU (peça 31) .
Fim do prazo para a defesa: 16/3/2020.
Alegações de defesa: peças 40 e 41.

	Comunicação: Ofício 4249/2020 - Seproc (peça 32) .
Data da Expedição: 19/2/2020.
Data da Ciência: 28/2/2020 (peça 35) .
Nome Recebedor: Maria do Rosário Martins Maia (CPF 02955561371) .
Observação: Ofício enviado para o endereço do responsável, conforme pesquisa na base de dados do sistema da Receita Federal (CPF) , custodiada pelo TCU (peça 30) .
Fim do prazo para a defesa: 16/3/2020.
Alegações de defesa: peças 40 e 41.

Conforme Despacho de Conclusão das Comunicações Processuais (peça 38) , as providências inerentes às comunicações processuais foram concluídas. 
Transcorrido o prazo regimental, a responsável Edimê Oliveira Gomes Freitas permaneceu silente, devendo ser considerada revel, nos termos do art. 12, § 3º, da Lei 8.443/1992, e o responsável Marcelino Almeida de Araújo apresentou defesa (peças 40 e 41) , que será analisada na seção Exame Técnico.
ANÁLISE DOS PRESSUPOSTOS DE PROCEDIBILIDADE DA IN/TCU 71/2012
Avaliação de Viabilidade do Exercício do Contraditório e Ampla Defesa
	Verifica-se que não houve o transcurso de mais de dez anos desde o fato gerador sem que tenha havido a notificação dos responsáveis pela autoridade administrativa federal competente (art. 6º, inciso II, c/c art. 19 da IN/TCU 71/2012, modificada pela IN/TCU 76/2016) , uma vez que o fato gerador da irregularidade sancionada ocorreu em 9/2/2018, haja vista que o vencimento do prazo para prestação de contas deu-se em 8/2/2018, e os responsáveis foram notificados sobre as irregularidades pela autoridade administrativa competente conforme abaixo:
1. Edimê Oliveira Gomes Freitas, por meio do ofício acostado à peça 2, recebido em 5/12/2018, conforme AR (peça 4) .
1. Marcelino Almeida de Araújo, por meio do ofício acostado à peça 3, recebido em 10/4/2018, conforme AR (peça 5) .
Valor de Constituição da TCE 	
	Verifica-se, ainda, que o valor atualizado do débito apurado (sem juros) em 1/1/2017 é de R$ 105.617,47, portanto superior ao limite mínimo de R$ 100.000,00, na forma estabelecida conforme os arts. 6º, inciso I, e 19 da IN/TCU 71/2012, modificada pela IN/TCU 76/2016.
OUTROS PROCESSOS/DÉBITOS NOS SISTEMAS DO TCU COM OS MESMOS RESPONSÁVEIS
	Informa-se que não foi encontrado débito imputável aos responsáveis em outros processos no Tribunal.
	A tomada de contas especial está, assim, devidamente constituída e em condição de ser instruída.
EXAME TÉCNICO
Da validade das notificações:
	Preliminarmente, cumpre tecer breves considerações sobre a forma como são realizadas as comunicações processuais no TCU. A esse respeito, destacam-se o art. 179, do Regimento Interno do TCU (Resolução 155, de 4/12/2002) e o art. 4º, inciso III, § 1º, da Resolução TCU 170, de 30 de junho de 2004, in verbis:
Art. 179. A citação, a audiência ou a notificação, bem como a comunicação de diligência, farse-ão:
I - mediante ciência da parte, efetivada por servidor designado, por meio eletrônico, fac-símile, telegrama ou qualquer outra forma, desde que fique confirmada inequivocamente a entrega da comunicação ao destinatário;
II - mediante carta registrada, com aviso de recebimento que comprove a entrega no endereço do destinatário;
III - por edital publicado no Diário Oficial da União, quando o seu destinatário não for localizado.
 (...) 
Art. 3º As comunicações serão dirigidas ao responsável, ou ao interessado, ou ao dirigente de órgão ou entidade, ou ao representante legal ou ao procurador constituído nos autos, com poderes expressos no mandato para esse fim, por meio de:
I - correio eletrônico, fac-símile ou telegrama;
II - servidor designado;
III - carta registrada, com aviso de recebimento;
IV - edital publicado no Diário Oficial da União, quando o seu destinatário não for localizado, nas hipóteses em que seja necessário o exercício de defesa.
Art. 4º. Consideram-se entregues as comunicações:
I - efetivadas conforme disposto nos incisos I e II do artigo anterior, mediante confirmação da ciência do destinatário;
II - realizadas na forma prevista no inciso III do artigo anterior, com o retorno do aviso de recebimento, entregue comprovadamente no endereço do destinatário;
III - na data de publicação do edital no Diário Oficial da União, quando realizadas na forma prevista no inciso IV do artigo anterior.
§ 1º O endereço do destinatário deverá ser previamente confirmado mediante consulta aos sistemas disponíveis ao Tribunal ou a outros meios de informação, a qual deverá ser juntada ao respectivo processo.
 (...) 
	Bem se vê, portanto, que a validade da citação via postal não depende de que o aviso de recebimento seja assinado pelo próprio destinatário da comunicação, o que dispensa, no caso em tela, a entrega do AR em "mãos próprias". A exigência da norma é no sentido de o Tribunal verificar se a correspondência foi entregue no endereço correto, residindo aqui a necessidade de certeza inequívoca.
	Não é outra a orientação da jurisprudência do TCU, conforme se verifica dos julgados a seguir transcritos:
São válidas as comunicações processuais entregues, mediante carta registrada, no endereço correto do responsável, não havendo necessidade de que o recebimento seja feito por ele próprio (Acórdão 3648/2013-TCU-Segunda Câmara, Relator Min. José Jorge) ;
É prescindível a entrega pessoal das comunicações pelo TCU, razão pela qual não há necessidade de que o aviso de recebimento seja assinado pelo próprio destinatário. Entregandose a correspondência no endereço correto do destinatário, presume-se o recebimento da citação. (Acórdão 1019/2008-TCU-Plenário, Relator Min. Benjamin Zymler) ;
As comunicações do TCU, inclusive as citações, deverão ser realizadas mediante Aviso de Recebimento - AR, via Empresa Brasileira de Correios e Telégrafos, bastando para sua validade que se demonstre que a correspondência foi entregue no endereço correto. (Acórdão 1526/2007-TCU-Plenário, Relator Min. Aroldo Cedraz) .
A validade do critério de comunicação processual do TCU foi referendada pelo Supremo Tribunal Federal, nos termos do julgamento do MS-AgR 25.816/DF, por meio do qual se afirmou a desnecessidade da ciência pessoal do interessado, entendendo-se suficiente a comprovação da entrega do "AR" no endereço do destinatário:
Ementa: agravo regimental. Mandado de segurança. Desnecessidade de intimação pessoal das decisões do tribunal de contas da união. art. 179 do regimento interno do TCU. Intimação do ato impugnado por carta registrada, iniciado o prazo do art. 18 da lei nº 1.533/51 da data constante do aviso de recebimento. Decadência reconhecida. Agravo improvido.
O envio de carta registrada com aviso de recebimento está expressamente enumerado entre os meios de comunicação de que dispõe o Tribunal de Contas da União para proceder às suas intimações.
O inciso II do art. 179 do Regimento Interno do TCU é claro ao exigir apenas a comprovação da entrega no endereço do destinatário, bastando o aviso de recebimento simples.
Da revelia da responsável Edimê Oliveira Gomes Freitas
No caso vertente, a citação da responsável Edimê Oliveira Gomes Freitas se deu em endereço proveniente de pesquisa de endereços constante na base de dados da Receita Federal custodiada pelo TCU. A entrega do ofício citatório nesse endereço ficou comprovada conforme detalhamento a seguir:
1.6. Edimê Oliveira Gomes Freitas, ofício 3010/2020 - Seproc (peça 33) , origem no sistema da Receita Federal.
Nos processos do TCU, a revelia não leva à presunção de que seriam verdadeiras todas as imputações levantadas contra os responsáveis, diferentemente do que ocorre no processo civil, em que a revelia do réu opera a presunção da verdade dos fatos narrados pelo autor (Acórdão 1009/2018-TCU-Plenário, Relator Min. Bruno Dantas; 2369/2013 - TCU - Plenário, Relator Min. Benjamin Zymler e 2449/2013 - TCU - Plenário, Relator Min. Benjamin Zymler) . Dessa forma, a avaliação da responsabilidade do agente não pode prescindir da prova existente no processo ou para ele carreada.
Ao não apresentar sua defesa, a responsável deixou de produzir prova da regular aplicação dos recursos sob sua responsabilidade, em afronta às normas que impõem aos gestores públicos a obrigação legal de, sempre que demandados pelos órgãos de controle, apresentar os documentos que demonstrem a correta utilização das verbas públicas, a exemplo do contido no art. 93 do Decreto-Lei 200/1967: "Quem quer que utilize dinheiros públicos terá de justificar seu bom e regular emprego na conformidade das leis, regulamentos e normas emanadas das autoridades administrativas competentes." 
Mesmo as alegações de defesa não sendo apresentadas, considerando o princípio da verdade real que rege esta Corte, procurou-se buscar, em manifestações da responsável na fase interna desta Tomada de Contas Especial, se havia algum argumento que pudesse ser aproveitado a seu favor. 
	No entanto, a responsável não se manifestou na fase interna, não havendo, assim, nenhum argumento que possa vir a ser analisado e posteriormente servir para afastar as irregularidades apontadas.
Em consulta aos sistemas corporativos do instaurador (por exemplo: SICONV, SIGPC etc.) , realizada na data de 28/9/2020, verifica-se que a responsável também não apresentou contas junto ao instaurador e continua inadimplente (peça 42) .
Em se tratando de processo em que a parte interessada não se manifestou acerca das irregularidades imputadas, não há elementos para que se possa efetivamente aferir e reconhecer a ocorrência de boa-fé na conduta da responsável, podendo este Tribunal, desde logo, proferir o julgamento de mérito pela irregularidade das contas, conforme os termos dos §§ 2º e 6º do art. 202 do Regimento Interno do TCU. (Acórdão 2064/2011-TCU-Primeira Câmara (relator Min. Ubiratan Aguiar) , 6.182/2011-TCU-1ª Câmara (relator Min. Weber de Oliveira) , 4.072/2010-TCU-1ª Câmara (Relator Min. Valmir Campelo) , 1.189/2009-TCU-1ª Câmara (Relator Min. Marcos Bemquerer) , 731/2008-TCU-Plenário (Relator Min. Aroldo Cedraz) .
Dessa forma, a responsável Edimê Oliveira Gomes Freitas deve ser considerada revel, nos termos do art. 12, § 3º, da Lei 8.443/1992, devendo as contas serem julgadas irregulares, condenando-a ao débito apurado e aplicando-lhe a multa prevista no art. 57 da Lei 8.443/1992.
Da defesa do responsável Marcelino Almeida de Araújo (peças 40 e 41) 
Em resposta à audiência que lhe foi enviada, o responsável Marcelino Almeida de Araújo apresentou as suas razões de justificativa, que passam a ser analisadas em seguida:
Argumentos:
1.7. Afirma que os recursos foram repassados integralmente na gestão da ex-prefeita, Sra. Edimê Oliveira Gomes Freitas;
1.8. Aduz que não pode ser responsabilizado pelo simples fato de ter sucedido a ex-gestora, pois não houve transição de governo após a eleição de 2016;
1.9. Alega que todos os recursos do programa (PROJOVEM CAMPO/2014) foram recebidos na na gestão da ex-prefeita;
1.10. Anota que, quanto ao suposto prejuízo evidenciado, inexiste comprovação, nos autos, de danos ao erário que tenha sido praticado pelo responsável, o que afastaria de plano a referida imputação;
1.11. Assevera que a suposta omissão no dever de prestar contas não ocorreu dolosamente e imbuída de má-fé, ainda que, em 10/4/2018, o responsável tenha recebido em sua gestão um ofício informando acerca das irregularidades constatadas;
1.12. Argumenta que, após ter recebido tal ofício, o responsável diligenciou na busca da documentação comprobatória para realizar a prestação de contas solicitada pelo FNDE, mas não foi encontrado, na Prefeitura Municipal, um único documento acerca da utilização dos recursos municipais na gestão da ex-prefeita, impossibilitando a adoção de qualquer medida alusiva à prestação de contas;
1.13. Afirma que a eventual ausência de informação aos órgãos de controle acerca dessas medidas não decorreu de dolo ou má-fé do responsável, mas por simples desconhecimento, haja vista não ter tido ciência acerca dessa obrigatoriedade;
1.14. Aduz que as medidas legais cabíveis já haviam sido adotadas pelo Ministério Público Federal através do ajuizamento da Ação Civil Pública por Ato de Improbidade Administrativa c/c Ressarcimento ao Erário, Processo n° 0016357-93.2015.4.01.4000, ação esta ajuizada em 12/8/2015, bem antes do ofício recebido pelo responsável;
1.15. Anota que a mencionada ação tem como objeto diversos programas do FNDE, dentre eles o PROJOVEM CAMPO/2014, bem como a existência ou não da prestação de contas quanto a cada programa com a finalidade de quantificar os supostos valores desviados, conforme decisão do Juízo da 3ª Vara Federal da Seção Judiciária do Piauí;
1.16. Assevera que, em função do conhecimento das irregularidades pelo Juízo da 3ª Vara Federal da Seção Judiciária do Piauí, bem como pela adoção das medidas cabíveis pelo Ministério Público Federal no resguardo da coisa pública, pois a referida ação visa o ressarcimento ao erário, além da condenação da ex-gestora nas sanções cabíveis, o responsável não adotou nenhuma medida de imediato;
1.17. Alega que inexiste qualquer vontade consciente de omissão na prestação de contas ao FNDE, pois já tramita a mencionada ação perante a Justiça Federal desde 2015, o que comprova a total ausência de dolo pelo responsável;
1.18. Argumenta que não houve, na espécie, nem dolo (específico ou genérico) , nem culpa grave, podendo-se, no máximo, falar em irregularidade administrativa;
1.19. Aduz que eventual descumprimento no sentido de tomar as medidas cabíveis, tais como ajuizamento de ação de improbidade e representação ante o Ministério Público Federal, não autoriza a sua condenação automática, pois seria necessária a atuação mediante dolo, má-fé e deslealdade, o que não está demonstrado nos autos, inclusive, por que o Ministério Público Federal já teria adotado as medidas cabíveis em 2015, antes do seu período de gestão;
1.20. Argumenta que, no intuito de demonstrar a sua boa-fé, ainda que a destempo, a sua administração adotou as medidas legais por meio da Ação Civil de Improbidade Administrativa n° 1010420-12.2020.4.01.4000;
1.21. Afirma que, em nenhum momento, teve a intenção de descumprir a Constituição ou mesmo de desviar recursos, não havendo nenhuma irregularidade que possa conduzir à responsabilização solidária por um dano ao qual não deu causa;
1.22. Por fim, requer, a exclusão da sua responsabilidade e a concessão de prazo legal para a juntada de instrumento de procuração.
Análise:
1.23. Como se verá, as razões de justificativa do responsável Marcelino Almeida de Araújo (peças 40 e 41) não merecem prosperar.
1.24. Em primeiro lugar, o responsável sequer alega ter desconhecimento da irregularidade que se lhe imputa e afirma que, ao averiguar a situação ao iniciar a sua gestão municipal, verificou que, em 12/8/2015, o Ministério Público Federal já havia ajuizado uma Ação Civil Pública por Ato de Improbidade Administrativa c/c Ressarcimento ao Erário contra a sua antecessora (Processo n° 0016357-93.2015.4.01.4000; peça 41, p. 3-16) .
1.25. Ora, considerando que o PROJOVEM CAMPO/2014 esteve vigente de 23/9/2014 a 23/9/2017, e o prazo para prestar contas se encerrou em 8/2/2018, pode-se chegar às seguintes conclusões:
1.25.1. É fato incontroverso que a responsabilidade pela omissão na prestação de contas é do responsável Marcelino Almeida de Araújo;
1.25.2. Uma ação judicial ajuizada em 12/8/2015, dentro, portanto, do período de vigência do programa em questão e bastante antes da data de vencimento da prestação de contas (8/2/2018) , dificilmente teria qualquer relação com a omissão no dever legal de prestar contas que se imputou ao responsável;
1.25.3. Por seu turno, nos autos, foi comprovada a adoção de medidas judiciais tardias contra o gestor antecessor, em 18/3/2020 (peça 41, p. 3-16) , somente após a realização da sua audiência em 28/2/2020 (peças 35 e 36) .
1.26. Nesse diapasão, de acordo a jurisprudência consolidada deste Tribunal, caso não tenham sido apresentadas as contas relativas a convênios executados na gestão anterior, compete ao prefeito sucessor apresentar toda a documentação comprobatória da aplicação dos recursos federais recebidos por seu antecessor e, na impossibilidade de fazê-lo, adotar as ações legais visando ao resguardo do patrimônio público (Súmula 230 deste Tribunal) :
Compete ao prefeito sucessor apresentar a prestação de contas referente aos recursos federais recebidos por seu antecessor, quando este não o tiver feito e o prazo para adimplemento dessa obrigação vencer ou estiver vencido no período de gestão do próprio mandatário sucessor, ou, na impossibilidade de fazê-lo, adotar as medidas legais visando ao resguardo do patrimônio público.
1.27. Este entendimento funda-se no princípio da continuidade administrativa, segundo o qual a obrigatoriedade de apresentar a prestação de contas recai sobre o administrador que se encontrar na titularidade do cargo, independentemente do fato de ter ou não sido ele o signatário do convênio, plano de aplicação, ou recebedor dos recursos.
1.28. Por sua vez, o sucessor poderá ficar isento de responsabilidade, por omissão no dever de prestar contas de recurso recebido por seu antecessor, se demonstrar a adoção de medidas efetivas visando ao resguardo do patrimônio público, seja por meio de solicitação de instauração de TCE, de ação civil pública, de ação de ressarcimento, de representação ao Ministério Público ou de qualquer outra providência reconhecidamente capaz de buscar o ressarcimento do prejuízo causado do erário (Acórdão 3642/2012-TCU-Segunda Câmara, Acórdão 6295/2010-TCU-Primeira Câmara, Acórdão 1313/2010-TCU-Primeira Câmara, Acórdão 1080/2010-TCU-Segunda Câmara, Acórdão 583/2010-TCU-Primeira Câmara, entre outros) .
1.29. Nesse sentido, se o prefeito sucessor comprovadamente ficar impossibilitado de prestar contas dos recursos utilizados em gestão anterior, porque o seu antecessor não lhe repassou os documentos necessários para essa prestação, a jurisprudência reconhece a possibilidade de o sucessor ter afastada a sua responsabilidade, no caso de terem sido adotadas oportunamente as medidas legais visando ao resguardo do patrimônio público (Acórdão 1541/2008-TCU-Segunda Câmara, 2773/2012 1ª Câmara, 3039/2011 2ª Câmara, entre outros) . Tal orientação decorre do já citado enunciado da Súmula 230 do TCU, assim como do disposto no art. 26-A, §§ 7º ao 9º, da Lei 10.522/2002, in verbis (grifamos) 
Lei 10.522/2002:
Art. 26-A. O órgão ou entidade que receber recursos para execução de convênios, contratos de repasse e termos de parcerias na forma estabelecida pela legislação federal estará sujeito a prestar contas da sua boa e regular aplicação, observando-se o disposto nos §§ 1° a 10 deste artigo.
 (...) 
§ 7º Cabe ao prefeito e ao governador sucessores prestarem contas dos recursos provenientes de convênios, contratos de repasse e termos de parcerias firmados pelos seus antecessores.
§ 8º Na impossibilidade de atender ao disposto no § 7º, deverão ser apresentadas ao concedente justificativas que demonstrem o impedimento de prestar contas e solicitação de instauração de tomada de contas especial.
§ 9º Adotada a providência prevista no § 8º, o registro de inadimplência do órgão ou entidade será suspenso, no prazo de até 48 (quarenta e oito) horas, pelo concedente.
1.30. Por seu turno, nos casos em que a transferência dos recursos ocorre inteiramente no mandato do gestor antecessor, sem a devida prestação de contas, e que não há no processo informações sobre as ações adotadas pelo prefeito sucessor em relação à adoção de medidas judiciais cabíveis, a jurisprudência do TCU é no sentido de que o sucessor deve ser responsabilizado pela não apresentação da prestação de contas no prazo estabelecido. Nesse sentido são os seguintes julgados: Acórdão 536/2008-TCU-Segunda Câmara, 366/2009 - TCU - 2ª Câmara, 1.766/2007 - TCU - 1ª Câmara, 156/2008 - TCU - 1ª Câmara, 965/2008 - TCU - 1ª Câmara e 2.711/2009 - TCU - 2ª Câmara.
1.31. Por outro lado, as matérias sujeitas ao controle do Tribunal de Contas não são vinculadas a uma conduta dolosa do agente, basta a existência do elemento culpa por ação ou omissão, tendo em vista que a responsabilidade imputada aos responsáveis decorre do fato de que a eles recai a obrigação de comprovarem a boa e regular aplicação dos recursos públicos, por força do que dispõe o parágrafo único do art. 70 da Constituição Federal, e o art. 93 do Decreto-Lei 200/1967. Neste contexto, a possível ausência de dolo ou de locupletamento do gestor faltoso não o exime de arcar com a responsabilidade pela irregularidade consistente na omissão no dever legal de prestar contas.
1.32. Por oportuno, o art. 202, § 6º, do Regimento Interno/TCU, estabelece que, não restando configurada de forma objetiva (entenda-se, nos autos do processo) a boa-fé dos responsáveis, o Tribunal proferirá, desde logo, o julgamento definitivo de mérito pela irregularidade das contas. Nesse sentido são os Acórdão 3046/2011-TCU-Segunda Câmara, 3.371/2011-TCU-2ª Câmara, 4.466/2011-TCU-2ª Câmara, 2.555/2010-TCU-1ª Câmara, 4.023/2010-TCU-2ª Câmara, 6.229/2010-TCU-2ª Câmara, 4.423/2008-TCU-2ª Câmara, 12/2007-TCU-1ª Câmara, 578/2007-TCU-Plenário, 763/2007-TCU-2ª Câmara, 1.861/2007-TCU-2ª Câmara, 880/2007-TCU-1ª Câmara e 1.322/2007-TCU-Plenário, entre outros.
1.33. Nesse diapasão, a boa-fé não pode ser presumida ou acatada a partir de mera alegação, devendo ser demonstrada e comprovada a partir dos elementos que integram os autos, corroborada em contexto fático propício ao reconhecimento dessa condição em favor dos responsáveis (Acórdão 4667/2017-TCU-Primeira Câmara) , valendo acrescer que o seu reconhecimento, no âmbito do TCU, deve ser feito expressamente, a partir de elementos suficientes para avaliar a conduta dos responsáveis pela gestão de recursos públicos.
Da análise procedida acima, verifica-se que os argumentos de defesa não foram suficientes para elidir a irregularidade pela qual está sendo responsabilizado, de forma que devem ser rejeitados.
Por fim, como não há elementos para que se possa efetivamente aferir e reconhecer a ocorrência de boa-fé na conduta de Marcelino Almeida de Araújo, podendo este Tribunal, desde logo, proferir o julgamento de mérito pela irregularidade das contas, conforme os termos dos §§ 2º e 6º do art. 202 do Regimento Interno do TCU, condenando-se o responsável ao débito apurado e aplicando-lhe a multa prevista no art. 57, da Lei 8.443/1992.
Prescrição da Pretensão Punitiva
	Vale ressaltar que a pretensão punitiva do TCU, conforme Acórdão 1441/2016-TCU-Plenário, Relator Min. Benjamin Zymler, que uniformizou a jurisprudência acerca dessa questão, subordina-se ao prazo geral de prescrição indicado no art. 205 do Código Civil, que é de dez anos, contado da data de ocorrência da irregularidade sancionada, nos termos do art. 189 do Código Civil, sendo este prazo interrompido pelo ato que ordenar a citação, a audiência ou a oitiva dos responsáveis.
No caso em exame, não ocorreu a prescrição, uma vez que a irregularidade sancionada ocorreu em 9/2/2018, e o ato de ordenação da citação ocorreu em 5/2/2020.
Caracterização de erro grosseiro
Cumpre observar, ainda, que as condutas dos responsáveis, consistentes nas irregularidades "não comprovação da boa e regular aplicação dos recursos federais repassados em face da omissão no dever de prestar contas" e "não cumprimento do prazo para apresentação de prestação de contas pelo sucessor", configuram violação não só às regras legais, mas também aos princípios basilares da administração pública, eis que, em última análise, ocorre o comprometimento da necessária satisfação à sociedade sobre o efetivo emprego dos recursos públicos postos à disposição da municipalidade, por força do instrumento de repasse em questão.
Nesses casos, em que fica evidente a falta de transparência e lisura, não há como afastar as suspeitas sempre presentes de que a totalidade dos recursos públicos federais, transferida ao município, tenha sido integralmente desviada, em prol de gestor ímprobo, ou de pessoas por ele determinadas, a revelar grave inobservância de dever de cuidado no trato com a coisa pública, isto é, ato praticado com culpa grave, pois, na espécie, a conduta do responsável se distancia daquela que seria esperada de um administrador público minimante diligente, num claro exemplo de erro grosseiro a que alude o art. 28 do Decreto-lei 4.657/1942 (Lei de Introdução às Normas do Direito Brasileiro) , incluído pela Lei 13.655/2018 (Acórdão 1689/2019-TCU-Plenário, Relator Min. Augusto Nardes; Acórdão 2924/2018-TCU-Plenário, Relator Min. José Mucio Monteiro; Acórdão 2391/2018-TCU-Plenário, Relator Min. Benjamin Zymler) .
CONCLUSÃO
	Em face da análise promovida na seção "Exame Técnico", verifica-se que a responsável Edimê Oliveira Gomes Freitas não logrou comprovar a boa e regular aplicação dos recursos, instada a se manifestar, optou pelo silêncio, configurando a revelia, nos termos do § 3º, do art. 12, da Lei 8.443/1992. Além disso, propõe-se rejeitar as alegações de defesa de Marcelino Almeida de Araújo, uma vez que não foram suficientes para sanar a irregularidade a ele atribuída consistente na omissão no dever de prestar contas. Ademais, inexistem nos autos elementos que demonstrem a boa-fé dos responsáveis ou a ocorrência de outras excludentes de culpabilidade.
Dessa forma, identificado dano ao erário, devese instaurar e julgar o processo de tomada de contas especial para responsabilizar seu agente causador (no caso em tela, a Sra. Edimê Oliveira Gomes Freitas) , respeitando o direito ao contraditório e à ampla defesa, independentemente de quando ocorreram os atos impugnados.
Verifica-se também que não houve a prescrição da pretensão punitiva, conforme análise já realizada.
	Tendo em vista que não constam dos autos elementos que permitam reconhecer a boa-fé dos responsáveis, sugere-se que as suas contas sejam julgadas irregulares, nos termos do art. 202, § 6º, do Regimento Interno do TCU, com a imputação do débito atualizado monetariamente e acrescido de juros de mora, nos termos do art. 202, § 1º do Regimento Interno do TCU, descontado o valor eventualmente recolhido, com a aplicação da multa prevista no art. 57 da Lei 8.443/1992.
Por fim, como não houve elementos que pudessem modificar o entendimento acerca das irregularidades em apuração, mantém-se a matriz de responsabilização presente na peça 25.
PROPOSTA DE ENCAMINHAMENTO
Diante do exposto, submetemos os autos à consideração superior, propondo ao Tribunal:
considerar revel a responsável Edimê Oliveira Gomes Freitas (CPF: XXX.800.333-XX) , para todos os efeitos, dando-se prosseguimento ao processo, com fulcro no art. 12, § 3º, da Lei 8.443/1992;
rejeitar as alegações de defesa apresentadas pelo responsável Marcelino Almeida de Araújo (CPF: XXX.940.563-XX) ;
julgar irregulares, nos termos dos arts. 1º, inciso I, 16, inciso III, alínea "a", da Lei 8.443/1992, c/c os arts. 19 e 23, inciso III, da mesma Lei, as contas do responsável Marcelino Almeida de Araújo (CPF: XXX.940.563-XX) ;
julgar irregulares, nos termos dos arts. 1º, inciso I, 16, inciso III, alínea "c", da Lei 8.443/1992, c/c os arts. 19 e 23, inciso III, da mesma Lei, as contas da responsável Edimê Oliveira Gomes Freitas (CPF: XXX.800.333-XX) , condenando-a ao pagamento das importâncias a seguir especificadas, atualizadas monetariamente e acrescidas dos juros de mora, calculadas a partir das datas discriminadas até a data da efetiva quitação do débito, fixando-lhe o prazo de quinze dias, para que comprove, perante o Tribunal, o recolhimento das referidas quantias aos cofres do Fundo Nacional de Desenvolvimento da Educação, nos termos do art. 23, inciso III, alínea "a", da citada lei, c/c o art. 214, inciso III, alínea "a", do Regimento Interno do TCU.
		Débitos relacionados à Sra. Edimê Oliveira Gomes Freitas (CPF: XXX.800.333-XX) :
	Data de ocorrência
	Valor histórico (R$) 

	23/9/2014
	36.765,00

	26/8/2015
	18.382,50

	5/1/2016
	18.382,50

	14/9/2016
	21.420,00

Valor atualizado do débito (com juros) em 30/9/2020: R$ 134.991,47.
aplicar à responsável Edimê Oliveira Gomes Freitas (CPF: XXX.800.333-XX) , a multa prevista no art. 57 da Lei 8.443/1992 c/c o art. 267 do Regimento Interno do TCU, fixando-lhe o prazo de quinze dias, a contar da notificação, para que comprove, perante o Tribunal (art. 214, III, alínea "a", do Regimento Interno do TCU) , o recolhimento da dívida aos cofres do Tesouro Nacional, atualizada monetariamente desde a data do acórdão que vier a ser proferido por este Tribunal até a data do efetivo recolhimento, se paga após o vencimento, na forma da legislação em vigor;
aplicar ao responsável Marcelino Almeida de Araújo (CPF: XXX.940.563-XX) , a multa prevista no art. 58, inciso II, da Lei 8.443/1992 c/c o art. 268 do Regimento Interno do TCU, fixando-lhe o prazo de quinze dias, a contar da notificação, para que comprove, perante o Tribunal (art. 214, III, alínea "a", do Regimento Interno do TCU) , o recolhimento da dívida aos cofres do Tesouro Nacional, atualizada monetariamente desde a data do acórdão proferido por este Tribunal até a data do efetivo recolhimento, se paga após o vencimento, na forma da legislação em vigor;
	autorizar, desde logo, a cobrança judicial das dívidas, caso não atendidas as notificações, na forma do disposto no art. 28, inciso II, da Lei 8.443/1992;
autorizar também, desde logo, se requerido, com fundamento no art. 26, da Lei 8.443, de 1992, c/c o art. 217, §§ 1º e 2º do Regimento Interno do TCU, o parcelamento da (s) dívida (s) em até 36 parcelas, incidindo, sobre cada parcela, corrigida monetariamente, os correspondentes acréscimos legais, fixando-lhe o prazo de quinze dias, a contar do recebimento da notificação, para comprovar, perante o Tribunal, o recolhimento da primeira parcela, e de trinta dias, a contar da parcela anterior, para comprovar os recolhimentos das demais parcelas, devendo incidir, sobre cada valor mensal, atualizado monetariamente, os juros de mora devidos, no caso do débito, na forma prevista na legislação em vigor, alertando os responsáveis de que a falta de comprovação do recolhimento de qualquer parcela importará o vencimento antecipado do saldo devedor, nos termos do § 2º do art. 217 do Regimento Interno deste Tribunal;
enviar cópia do Acórdão a ser prolatado à Procuradoria da República no Estado do Piauí I, nos termos do § 3º do art. 16 da Lei 8.443/1992, c/c o § 7º do art. 209 do Regimento Interno do TCU, para adoção das medidas cabíveis; e
enviar cópia do Acórdão que vier a ser proferido ao Fundo Nacional de Desenvolvimento da Educação e aos responsáveis, para ciência;
informar à Procuradoria da República no Estado do Piauí, ao Fundo Nacional de Desenvolvimento da Educação e aos responsáveis que a presente deliberação, acompanhada do Relatório e do Voto que a fundamenta, está disponível para a consulta no endereço www.tcu.gov.br/acordaos, além de esclarecer que, caso requerido, o TCU poderá fornecer sem custos as correspondentes cópias, de forma impressa; e
informar à Procuradoria da República no Estado do Piauí que, nos termos do parágrafo único do art. 62 da Resolução TCU 259/2014, os procuradores e membros do Ministério Público credenciados nesta Corte podem acessar os presentes autos de forma eletrônica e automática, ressalvados apenas os casos de eventuais peças classificadas como sigilosas, as quais requerem solicitação formal.
2.	O Ministério Público junto a este Tribunal apresentou encaminhamento distinto, consoante exposto a seguir (peça 47) : 
	
	Cuidam os autos de tomada de contas especial (TCE) instaurada pelo Fundo Nacional de Desenvolvimento da Educação (FNDE) , em desfavor dos ex-prefeitos de Coivaras/PI, Senhora Edimê Oliveira Gomes Freitas (gestão 2013-2016) e Senhor Marcelino Almeida de Araújo (gestão 2017-2020) , em razão de omissão no dever de prestar contas dos recursos recebidos por força do programa PROJOVEM CAMPO, exercício de 2014.
2.	Em análise preliminar dos autos, foi atribuída à ex-prefeita a responsabilidade pela gestão dos recursos, cujos valores foram integralmente repassados no período de seu mandato (23/9/2014 a 14/9/2016) , enquanto ao seu sucessor recaiu o dever de prestar contas, cujo prazo para cumprimento encerrou-se em 8/2/2018 (peça 43, p. 1-3) .
3.	Assim, foi efetuada a citação da Senhora Edimê Oliveira Gomes Freitas, por não demonstrar a boa e regular aplicação dos recursos federais recebidos e geridos no âmbito do PROJOVEM CAMPO, vigente de 23/9/2014 a 23/9/2017 (peça 43, p. 2) , e a audiência do Senhor Marcelino Almeida de Araújo, pelo descumprimento do prazo originalmente ajustado para prestação de contas referente ao programa (peça 43, p. 3) .
4.	Regularmente comunicados, somente o Senhor Marcelino Almeida de Araújo apresentou razões de justificativa (peças 40 e 41) . Desse modo, a Senhora Edimê Oliveira Gomes Freitas foi considerada revel, dando-se prosseguimento ao processo, nos termos do art. 12, § 3.º, da Lei n.º 8.443/1992.
5.	Aquiescemos, na íntegra, à proposta de mérito sugerida pela SecexTCE, no que diz respeito à responsabilização da Senhora Edimê Oliveira Gomes Freitas, qual seja, o julgamento pela irregularidade das contas, bem como a imputação de débito pela integralidade dos valores repassados e a aplicação da multa fundamentada no art. 57 da Lei n.º 8.443/1992, tendo em vista não restar comprovada a regularidade na gestão dos recursos que lhe foram confiados.
6.	Todavia, não merece prosperar, ante os motivos a seguir expostos, a proposta de aplicação da multa prevista no art. 58, inciso II, do mesmo diploma legal, ao Senhor Marcelino Almeida de Araújo, por não apresentar tempestivamente a respectiva prestação de contas e nem ter tomado as medidas legais cabíveis visando ao resguardo do erário.
7.	Não obstante, e muito embora o ex-prefeito sucessor não tenha, realmente, justificado a omissão a ponto de ter excluída a sua responsabilidade nos autos - em linha com o exame de mérito apresentado pela Unidade Técnica (peça 43, p. 8-10) -, entendemos que o contexto narrado em suas razões de justificativa permite a atenuação do grau de culpabilidade.
8.	A nosso ver, é bastante plausível o argumento do responsável de que a existência prévia de Ação Civil Pública por ato de improbidade administrativa contra a antecessora (processo n° 0016357-93.2015.4.01.4000; peça 41, p. 3-16) , que envolve os recursos relacionados a esta TCE, determinou a sua inércia em agir, de imediato, no sentido de adotar as medidas de resguardo ao erário. Em socorro a tal argumento, deve-se considerar que, posteriormente, em 18/3/2020 (peça 41, p. 3-16) , o Senhor Marcelino Almeida de Araújo ajuizou a devida ação na Justiça. Assim, ainda que de forma tardia, somente depois de realizada sua audiência nesta TCE, vislumbramos a ausência de má-fé por parte do ex-gestor, o que, em nosso entendimento, a despeito de não descaracterizar a intempestividade, ao menos demonstra a deferência do gestor ao órgão de controle.
9.	Ademais, há de se sopesar a própria natureza e a sistemática inerente ao repasse dos recursos em questão, transferidos por força de Portaria do órgão repassador, com a liberação de valores de baixa materialidade diluídos ao longo de vários exercícios. Não se vislumbra, pois, na situação menoscabo pela gestão pública ou inquestionável ausência de diligência.
10.	Considerado este quadro, diferentemente do que sustenta a instrução, não se vislumbra na situação fática a ocorrência de culpa grave capaz de caracterizar o erro grosseiro, tampouco de dolo, elementos típicos essenciais, à luz do disposto no art. 28 da Lei de Introdução às Normas do Direito Brasileiro, para a aplicação de sanção pelos órgãos de controle. Em linha com tal entendimento, há farta jurisprudência do Tribunal nesse sentido, a exemplo dos Acórdãos n.ºs 2924/2018-TCU-Plenário (Rel. Min. José Mucio Monteiro) e 2391/2018-TCU-Plenário (Rel. Min. Benjamin Zymler) .
11.	Dessa forma, em homenagem ao princípio da proporcionalidade e sob o influxo da norma supra, as razões de justificativa do Senhor Marcelino Almeida de Araújo merecem ser acolhidas, sem prejuízo de ressalva nas contas de sua responsabilidade, uma vez que restou configurada a intempestividade na adoção de providências de sua alçada.
12.	Diante do exposto, com as vênias de estilo, considerando a ressalva de natureza eminentemente subjetiva associada à conduta do ex-prefeito Marcelino Almeida de Araújo, esta representante do Ministério Público manifesta anuência à proposta de encaminhamento alvitrada pela Unidade Técnica (peças 43 a 45) , no que concerne à responsabilização da Senhora Edimê Oliveira Gomes Freitas, divergindo, contudo, da proposta de penalização do Senhor Marcelino Almeida de Araújo, em relação ao qual se manifesta pelo acatamento das respectivas razões de justificativa, com julgamento das contas pela regularidade com ressalva, dando-lhe quitação, na forma dos arts. 16, inciso II, e 18 da Lei n.º 8.443/1992.
	É o Relatório.

Thales Cruz Sousa (OAB/PI 7.954) representando Marcelino Almeida de Araújo, conforme procuração à peça 39.

Procuradora-Geral Cristina Machado da Costa e Silva.

TOMADA DE CONTAS ESPECIAL. FUNDO NACIONAL DE DESENVOLVIMENTO DA EDUCAÇÃO. OMISSÃO NO DEVER DE PRESTAR CONTAS. CITAÇÃO. ACOLHIMENTO DA DEFESA DE RESPONSÁVEL. CONTAS REGULARES COM RESSALVA. REVELIA DE OUTRO. CONTAS IRREGULARES. DÉBITO. MULTA.

TOMADA DE CONTAS ESPECIAL (TCE)

Secretaria de Controle Externo de Tomada de Contas Especial (SecexTCE).

Aprecia-se tomada de contas especial instaurada pelo Fundo Nacional de Desenvolvimento da Educação (FNDE) , em desfavor dos ex-prefeitos de Coivaras/PI, Senhora Edimê Oliveira Gomes Freitas (gestão 2013-2016) e Senhor Marcelino Almeida de Araújo (gestão 2017- 2020) , em razão de omissão no dever de prestar contas dos recursos recebidos por força do programa PROJOVEM CAMPO, exercício de 2014.
2.	No âmbito deste Tribunal, foi realizada a citação da Senhora Edimê Oliveira Gomes Freitas, por não demonstrar a boa e regular aplicação dos recursos federais recebidos e geridos e a audiência do Senhor Marcelino Almeida de Araújo, pelo descumprimento do prazo originalmente ajustado para prestação de contas referente ao programa. No entanto, somente o Senhor Marcelino compareceu aos autos e apresentou razões de justificativa (peças 40 e 41) . 
3.	Desse modo, após detida análise dos autos, a SecexTCE rejeitou as razões de justificativa de Marcelino Almeida de Araújo, considerou a Senhora Edimê Oliveira Gomes Freitas revel nos autos, dando-se prosseguimento ao processo, nos termos do art. 12, § 3.º, da Lei n.º 8.443/1992 e concluiu que inexistem nos autos elementos que demonstrem a boa-fé ou a ocorrência de outras excludentes de culpabilidade, sugerindo que as contas dos responsáveis sejam julgadas irregulares, com a imputação do débito e aplicação da multa respectiva. Ademais, constatou que não houve a prescrição da pretensão punitiva, uma vez que a irregularidade sancionada ocorreu em 9/2/2018, e o ato de ordenação da citação ocorreu em 5/2/2020 (peça 119) . 
4.	O Ministério Público junto a este Tribunal acompanha a proposta de mérito sugerida pela SecexTCE no que diz respeito à responsabilização da Senhora Edimê Oliveira Gomes Freitas, pela irregularidade das contas, a imputação de débito e a aplicação da multa do art. 57 da Lei n.º 8.443/1992. No entanto, discorda quanto à proposta de aplicação da multa prevista no art. 58, inciso II, do mesmo diploma legal, ao Senhor Marcelino Almeida de Araújo, uma vez que, em seu entendimento, o contexto narrado em suas razões de justificativa permite a atenuação do grau de culpabilidade.
5. 	De pronto, registro minha concordância com o entendimento da Secex-TCE, com as alterações no encaminhamento propostas pelo Ministério Público junto a este Tribunal, no que se refere à responsabilização do Sr. Marcelino Almeida de Araújo, cujos fundamentos incorporo às minhas razões de decidir. 
6. 	De fato, por sua conduta, a Senhora Edimê Oliveira Gomes Freitas deve ser responsabilizada nos presentes autos, no entanto a defesa do Sr. Marcelino Almeida de Araújo merece ser acolhida, pois é plausível o argumento do responsável de que a existência prévia de Ação Civil Pública por ato de improbidade administrativa contra a antecessora (processo n° 0016357-93.2015.4.01.4000; peça 41, p. 3-16) influenciou em sua inércia em agir de imediato. Ademais, depois de realizada sua audiência nesta TCE, o responsável ajuizou a devida ação na Justiça, o que, mesmo que de forma tardia, indica a ausência de má-fé por parte do ex-gestor. No entanto, a ressalva nas contas deve mantida, pois restou configurada a intempestividade na adoção de providências de sua alçada.
7.	Então, na mesma linha do parquet de Contas, não vislumbro a ocorrência de culpa grave capaz de caracterizar o erro grosseiro do referido responsável, tampouco de dolo, à luz do disposto no art. 28 da Lei de Introdução às Normas do Direito Brasileiro. 
	Pelas razões expostas, VOTO no sentido de que seja adotado o acórdão que ora submeto à apreciação deste colegiado.
TCU, Sala das Sessões Ministro Luciano Brandão Alves de Souza, em 15 de março de 2022.
Ministro JOÃO AUGUSTO RIBEIRO NARDES 
Relator